【裁判字號】    97,上,1113
【裁判日期】    980811
【裁判案由】    租佃爭議
【裁判全文】
臺灣高等法院民事判決                  97年度上字第1113號
上  訴  人  甲○○
即被上訴人              3樓
訴訟代理人  張慶宗律師
被  上訴人
即  上訴人  丁○○
            丙○○
            乙○○
上三人共同
訴訟代理人  戊○○
            陳昭全律師
上列當事人間請求租佃爭議事件，兩造對於中華民國97年10月31
日臺灣板橋地方法院97年度訴字第288號第一審判決提起上訴，
本院於98年7月28日言詞辯論終結，判決如下：
    主  文
原判決關於駁回上訴人甲○○後開第2項之訴部分，暨命負擔訴
訟費用之裁判均廢棄。
確認兩造間就坐落臺北縣新莊市○○段450地號及龍鳳段602、60
5、606、659、659-1、660、660-1、660-2、660-3、661、663、
663-1地號土地之耕地租賃關係不存在；上訴人丁○○、丙○○
、乙○○應將該上開土地返還予上訴人甲○○。
上訴人丁○○、丙○○、乙○○之上訴駁回。
第一審關於命上訴人甲○○負擔訴訟費用部分，及第二審訴訟費
用，均由上訴人丁○○、丙○○、乙○○負擔。
    事實及理由
壹、程序事項：
    按訴之變更或追加，非經他造同意，不得為之。但請求之基
    礎事實同一者，不在此限，此觀民事訴訟法第446條第1項、
    第255條第1項第2款規定自明。所謂請求之基礎事實同一，
    係指變更或追加之訴與原訴之主要爭點有其共同性，各請求
    所主張之利益在社會生活上可認係屬同一或關連之紛爭，而
    就原請求之訴訟及證據資料，於繼續審理時，在相當程度範
    圍內具有同一性或一體性，得期待於後請求之審理予以利用
    ，俾先後兩請求得在同一程序中一併解決，避免重複審理者
    ，最高法院90年度台抗字第287號裁定意旨參酌。查上訴人
    即被上訴人甲○○ (下簡稱上訴人)於原審之起訴聲明為：
    「(一)確認原告與被告間就坐落臺北縣新莊市○○段450地號
    及龍鳳段602、605、606、657、658、659、660、661、662
    、663地號等11筆土地之耕地租賃關係不存在。(二)被告應將
    臺北縣新莊市○○段450地號及龍鳳段602、605、606、657
    、658、659、660、661、662、663地號等11筆土地返還予原
    告」。嗣原審判決後，上訴人將坐落臺北縣新莊市○○段65
    9、660及663地號辦理分割，其中659地號分割為659、659-1
    地號等二筆土地；660地號土地分割為660、660-1、660-2、
    660-3地號等四筆土地；663地號土地分割為663、663-1地號
    等二筆土地，上訴人於民國 (下同)97 年11月20日提起上訴
    後，爰變更訴之聲明為：「確認上訴人與被上訴人間就坐落
    臺北縣新莊市○○段450地號及龍鳳段602、605、606、659
    、659-1、660、660-1、660-2、660-3、661、663地號等12
    筆土地之耕地租賃關係不存在，被上訴人應將12筆土地返還
    予上訴人」 (見本院卷第10頁)，復於97年12月2日，更正聲
    明為：「確認上訴人與被上訴人間就坐落臺北縣新莊市○○
    段450地號及龍鳳段602、605、606、659、659-1、660、660
    -1、660-2、660-3、661、663、663-1地號等13筆土地之耕
    地租賃關係不存在，被上訴人應將該13筆土地返還予上訴人
    」。經核，上訴人上開訴之變更，係基於租賃爭議，土地所
    有人行使返還租賃物之同一基礎事實，核與上開規定相符，
    應為准許，合先敘明。
貳、實體事項：
一、上訴人起訴主張：
  (一)上訴人所有坐落臺北縣新莊市○○段450地號、龍鳳段602、
    605、606、657、658、659、659-1、660、660-1、660-2、
    660-3、661、662、663、663-1地號等16筆土地（659、659-
    1、660、660-1、660-2、660-3、663、663-1分割前為659、
    660、663地號，下簡稱系爭土地）於68年1月依耕地三七五
    減租條例出租予被上訴人即上訴人丁○○、丙○○、乙○○
    （下簡稱丁○○等三人），以6年為一期，租期自68年1月至
    73年12月，並向臺北縣新莊市公所辦理耕地租約登記，租期
    屆滿後上訴人未收回自耕，丁○○等三人乃申請續定租約並
    切結有繼續耕作事實，臺北縣新莊市公所因而准予展延租約
    ，最近1次係於92年4月15日登記，租期自92年1月1日至97年
    12月31日，惟丁○○等三人未自任耕作，依耕地三七五減租
    條例第16條第1、2項規定，承租人應自任耕作，承租人未自
    任耕作者，原訂租約無效，並依民法第767條規定請求被上
    訴人交還土地，分述如下：
  1.上訴人於93年10月接獲臺北縣政府稅捐稽徵處新莊分處所核
    發90年度至92年度地價稅稅額繳款書，因系爭土地均登記有
    耕地三七五租約，應免徵地價稅，而向該處申請更正，惟仍
    認原核定無誤，乃改依復查程序送請臺北縣稅捐稽徵處裁處
    ，該處於94年7月11日作成北稅法字第0940073023號復查決
    定書，理由認定雙鳳段450地號土地（下簡稱450地號）經臺
    北縣稅捐稽徵處新莊分處於88年清查土地，發現有1/2面積
    （242.8平方公尺）變更作為停車場使用，並於訴願及臺北
    高等行政法院96年度訴字第3202號地價稅事件，臺北縣政府
    稅捐稽徵處均引新莊分處88年11月16日北縣稅莊(二)字第9690
    9號函及88年拍攝航照圖而為相同主張，並有林務局航空農
    林測量所歷年航照圖及上訴人現場勘測照片為據，顯見丁○
    ○等三人92年4月15日所登記租約切結有繼續耕作，係屬虛
    偽。
  2.臺北縣新莊市公所於95年5月2日會同兩造至現場會勘發現：
    (1)450地號土地留有垃圾及廢土石(2)龍鳳段662地號土地（下
    稱662地號）有部分作停車場使用(3)龍鳳段657地號土地（下
    稱657地號）約有1/3面積未耕作而被占用為道路及水溝(4)龍
    鳳段658地號土地（下稱658地號）約3/4面積在計畫道路上
    作道路通行使用，可證丁○○等三人未自任耕作。
  (二)對丁○○等三人抗辯之陳述：
  1.原審判決已明確認定原承租人潘石定就新莊市○○段657、6
    58及662地號等三筆耕地確有未自任耕作事實，依最高法院
    66年台上字第761號判例意旨『所謂原定租約無效，係指轉
    租及未轉租部分之全部租約均無效』，該三筆未自任耕作土
    地與其餘八筆土地 (分割後為13筆)同屬北縣莊租登字第56
    號，為同一租約，一部無效應全部無效，則系爭雙鳳段450
    地號及龍鳳段602、605、606、659、659-1、660、660-1、
    660 -2、660-3、661、663及663-1地號等13筆土地)耕地租
    賃關係應同屬不存在。
  2.丁○○等三人確有將450地號部分土地作停車場使用：
    上訴人於臺北高等行政法院96年度訴字第3202號地價稅事件
    審理時係抗辯「承租人主張雙鳳段450地號及龍鳳段659、66
    3地號土地有耕作事實」作為爭執改課地價稅之攻擊防禦方
    法，並非承認承租人有耕作事實，丁○○等三人自始未參與
    該訴訟，竟將上訴人在訴訟上所為攻擊防禦方法恣意扭曲或
    斷章取義，實非可取。該雙鳳段450地號土地係88年間經台
    北縣政府稅捐稽徵處新莊分處查獲有約1/2面積作為停車場
    使用，財政部台灣省北區國稅局新莊稽徵所96年9月21日北
    區國稅新莊三字第0960004727號函之緣由係因台北縣政府稅
    捐稽徵處新莊分處再次查獲該土地有經營停車場卻未辦理營
    業登記，乃通報新莊稽徵所，該稽徵所因而通知上訴人於96
    年3月13日前往說明並擬對上訴人裁罰，經上訴人申復後，
    始改通知原承租人潘石定前往說明，新莊稽徵所人員係事後
    (96年3月30日)前往現場查勘，原承租人潘石定接獲新莊稽
    徵所通知迄98年3月5日本案現場查勘為止，有充裕時間回復
    未作停車場使用之狀態，此觀新莊市公所於96年1月15日第
    一次會同兩造至現地查勘時仍發現有傾倒廢土填石可資為證
    ，顯見原承租人潘石定早有將450地號土地部分面積作為停
    車場使用事實，自不得僅憑財政部台灣省北區國稅局新莊稽
    徵所事後回函，即遽認450地號土地於88年間未曾作停車場
    使用。
  3.丁○○等三人確有將662地號部分土地作停車場使用：
    台北縣新莊市地政事務所所檢送662地號土地複丈成果圖，
    其中經被上訴人坦承作為停車場使用 (662-A001)面積雖僅
    為44.08平方公尺，惟44.08平方公尺 (約13.33坪)縱深則僅
    供停放二部自小客車，而上訴人所提94年6月6日空照圖明確
    可看到現場已劃6個停車格，縱被上訴人辯稱並非全部係662
    地號土地，惟隔壁660地號土地仍屬系爭耕地範圍 (依94年6
    月6日空照圖所示660地號土地仍有部分供停車場使用)，且
    新莊市公所於95年1月15日前往現場會勘所拍照片，662地號
    土地現場停放超過五部車，顯見662地號土地現場業經整修
    或回復，98年3月5日指界複丈結果不適採證，板橋行政執行
    處早於93年5月27日至現場查封時現場即已鋪設柏油作為停
    車場並供頂好超市上下貨之用，上訴人因遺產稅執行案件，
    致系爭土地遭拍賣，丁○○等三人以2億3510萬元標得其中
    663地號土地，依93年5月27日查封筆錄，明確記載662地號
    土地部分鋪設柏油有頂好超商廠商上下貨，顯見原審判決認
    定662地號土地部分土地移作停車場使用等情，確與事實相
    符，更可證明原承租人潘石定係事後始匆促撤停車場，回復
    為目前現況。原承租人潘石定確有將662地號土地作為非農
    業使用而有不自任耕作情事，應堪認定。原承租人潘石定雖
    推稱係因界址不明遭他人竊占，惟系爭662地號土地與隔鄰
    頂好超市所坐落666地號土地係以排水溝為界，絕無可能發
    生界址不明情形，苟原承租人潘石定確有繼續耕作，豈能將
    近三年均未發現該土地遭他人佔用？丁○○等三人於98年5
    月7日上訴理由(二)狀辯稱該部分僅占全部承租耕地面積千分
    之三，比例極小，惟就662地號土地 (面積約147坪)而言，
    經丁○○等三人自承作停車場面積 (約13.3坪)已占該土地
    面積高達約百分之九且挪作停車場供他人使用時間甚長，明
    顯有故意不自任耕作情事！
  4.依94年9月26日拍攝照片所示，658地號土地 (面積約40坪)
    有半數面積供停放機車，半數面積供道路使用，依95年3月2
    1日拍攝照片所示，部分停車格改施作圍籬，依95年4月11日
    拍攝照片所示，該土地正構築工事及挖水溝，三次拍攝時間
    ，該土地均未作耕作使用，依上訴人所取得86年9月9日拍攝
    照片所示，可證明該658地號土地於86年9月9日前已成為哈
    佛建物車庫出入口通道使用，丁○○等三人辯稱658地號部
    分土地形成既成道路係上訴人本身之行為所致，非可歸責於
    丁○○等三人，丁○○等三人並無故意不自任耕作之情事，
    就此，原審判決明確認定658地號土地有四分之三土地移作
    計畫道路，丁○○等三人所指上訴人與陳誠石等四人協議交
    換土地簽約日期為87年3月25日 (已係實際供作道路使用之
    後)，上許人事後並未依該交換契約交換土地，原承租人潘
    石定在658地號土地繼續耕作期間不得任由他人通行。
  5.丁○○等三人確有將657地號土地約1/3面積作為道路及水溝
    使用；新莊市公所於96年1月15日查勘時現況係全部作停車
    使用，丁○○等三人辯稱該土地面積太小農作物不易存活且
    原為658地號土地排水出口，惟新莊市公所於96年5月25日再
    度至現地查勘，該土地仍係全部作停車使用，苟如被上訴人
    所辯657地號土地係作為農地排水口，理應架設圍籬或鐵絲
    網隔離保護並防止他人停車，何以新莊市公所前後二次會同
    兩造至現場查勘時，該土地均作為停車使用。
  6.其餘筆土地上訴人於94年9月26日、95年3月21日、95年4月
    11日及95年12月25日至現場勘估及拍照時，均係雜草叢生、
    垃圾及建築廢棄物散佈，有明顯荒置未自任耕作之事實，丁
    ○○等三人於每次展期均切結有繼續耕作之事實，始獲准續
    訂租約6年，顯見丁○○等三人是否有自任耕作之事實並不
    僅以92年1月1日至97年12月31日為限，如92年1月1日之前已
    有未自任耕作之事實為上訴人所未發現者，上訴人仍得據以
    主張丁○○等三人未自任耕作而主張租約無效。
  (三)原審為：確認上訴人與丁○○等三人間就坐落臺北縣新莊市
    ○○段657、658、662地號等三筆土地之耕地租賃關係不存
    在。丁○○等三人應將臺北縣新莊市○○段657、658、662
    地號等三筆土地返還予上訴人。上訴人其餘之訴駁回之判決
    。上訴人與丁○○等三人各對其敗訴之部分不服，提起上訴
    ，上訴人嗣於本院上訴聲明為：(一)原判決不利上訴人部分廢
    棄。(二)前項廢棄部分，再確認上訴人與丁○○等三人間就坐
    落臺北縣新莊市○○段450地號及龍鳳段602、605、606、65
    9、659-1、660、660-1、660-2、660-3、661、663、663-1
    地號等13筆土地之耕地租賃關係不存在，丁○○等三人應將
    該13筆土地返還予上訴人。對丁○○等三人之上訴之答辯聲
    明：上訴駁回。
二、丁○○等三人則以下列辯詞資為抗辯：
  (一)系爭土地係32年間由潘得財承租並簽訂三七五租約，潘得財
    於70年間過世後，由潘石定 (丁○○等之父親)繼續承租，
    潘石定於97年7月1日過世後，再由被上訴人等繼承，最近一
    次租期係92年1月1日至97年12月31日。潘石定向上訴人所承
    租12筆耕地，於70年間因塔寮溪泥沙大量下移，造成河床淤
    塞，堤防崩塌，全部遭水淹沒變成低窪地區，水深達一公尺
    以上，完全無法耕作。嗣政府徵收其中1筆耕地，並開通龍
    安路，始有道路通往系爭l1筆耕地，丁○○等三人於80年間
    會合鄰近土地共同為土地改良，排除積水後，系爭11筆耕地
    才能復耕，系爭耕地於80多年間重測，重測員到場表示是淹
    沒區，無法精確指界，照原地方耕作即可。95年間丁○○等
    三人為防止路人丟棄垃圾，沿耕作農地範圍邊境架立鐵絲網
    加以防護。因系爭耕地曾長期淹水成低窪爛泥，界址很難精
    確認定，乃至丁○○等三人佔用鄰地或遭鄰地佔用之情事，
    其中662地號土地一小部份即遭鄰地佔用作為停車場，丁○
    ○等三人並不知悉，經新莊市公所96年5月2日會勘指界後始
    知鄰地越界，現已收回被佔用部分，台北縣政府耕地租佃委
    員會97年1月29日調處決議認定: 龍鳳段662地號土地部分作
    停車場使用係因界址不明致遭鄰地佔用，並非丁○○等三人
    故意不自任耕作。另450地號土地則有丁○○等三人佔用鄰
    地情事，依新莊市公所96年5月2日調解會勘結果：「雙鳳段
    450地號，範圍內均有耕作，惟農作物已越界，越界問題由
    地主、佃農、相鄰地主自行協議非本所權限。」足證，系因
    界址不明致遭佔用，非謂可歸責於丁○○等三人。
  (二)上訴人所提之原審證物五，其上日期為2006年12月25日之照
    片，既未經丁○○等三人確認，丁○○等三人否認其真正，
    合先說明；況退步言，此筆657地號土地面積6.23平方公尺
    ，原與658、659土地連結共同耕作，因上訴人將658地號土
    地與鄰地交換開通道路，始獨立於道路另一邊。其土地面積
    太小，又面鄰道路，導致所栽種之農作物常遭踐踏且不易存
    活。惟丁○○等三人為免上訴人以此大作文章，藉機主張丁
    ○○等三人未作耕地使用，故自始確仍有持續耕作有實。若
    依上開上訴人所『自行製作』之照片觀之，該計程車似係於
    丁○○等三人尚未以鐵絲網將周邊圍起之時期所停放，該計
    程車壓到丁○○等三人所栽種之作物，上訴人亦裝作不知。
    查該計程車既係未經丁○○等三人同意所臨時停放，而新莊
    市公所96年3月19日、96年5月2日及96年5月25日三次會同兩
    造現場勘查時，亦未發現此筆657地號土地有作為停車場使
    用之情況，顯見657地號土地並無作為停車場使用，故自不
    能因上開照片遽認丁○○等三人不自認耕作之情事。
  (三)又450地號土地自始並無當做停車場使用之情事。因上開作
    為停車場使用之隔鄰土地，與450地號土地相連，致台北縣
    政府稅捐稽徵處始會誤認鄰地停車場為450地號土地之一部
    分。經查財政部臺灣省北區國稅局新莊稽徵所 (下稱新莊稽
    徵所)亦曾誤認丁○○等三人有經營停車場之情事，而於96
    年3月8日以北區國稅新莊三字第0961005393號函通知潘石定
    前往備詢，後經潘石定寄發存證信函要求查明後，始經新莊
    稽徵所會同新莊市地政事務所及台北縣政府稅捐稽徵處新莊
    分處人員於96年3月30日至450地號現場勘查，亦已確認該土
    地並未移轉為停車場使用。
  (四)662地號土地面積577.04平方公尺，少部分土地被鄰地侵占
    為停車場，乃係該農地長期淹水成低漥爛泥，界址不明，為
    防止路人丟棄垃圾，於95年元月未鑑界即架設鐵絲網，不知
    鄰地越界，經新莊市公所96年5月2日會勘指界後始知鄰地越
    界，就短少的土地已收回。
  (五)658地號土地面積134.02平方公尺係都市○○○○巷道用地原
    作為農耕使用，惟建商百盛建設為興建後方公寓，強行通過
    ，曾遭丁○○等三人多次阻擋，後因百盛建設提出上訴人於
    87年3月間與鄰地所有人陳誠田等四人所簽訂土地交換契約
    書表示該公司有權通行該地，丁○○等三人認土地既係上訴
    人所有只好退讓，任由建商通行建商並鋪設柏油路面，目前
    有數百住戶通行使用而成為既成道路。上訴人於原審庭訊時
    稱：「百盛建設本來要通行658地號土地但被告（按：指潘
    石定）不讓其通行，被告要求要有土地交換契約後，才讓百
    盛建設通行。」丁○○等三人確曾反對作為道路使用，顯見
    658地號土地形成既成道路係上許人所致，非可歸責於丁○
    ○等三人，丁○○等三人並無故意不自任耕作情事。
  (六)原審判決後經丁○○等三人查勘657地號土地現況，發覺該
    土地並無約三分之一被佔用為道路及水溝，道路及水溝係興
    建在657地號土地旁，657地號土地面積6.23平方公尺，原與
    658、659土地連循共同耕作，因上訴人將658地號土地與鄰
    地交換開通道路，始獨立道路另一邊，土地面積太小農作物
    不易存活，惟丁○○等三人仍持續耕作中，無不自任耕作之
    情事。縱道路及水溝有佔用657地號土地，亦係政府施作，
    系爭11筆土地界址本難以精確認定，政府於施作時，丁○○
    等三人不知是否有佔用該筆土地，丁○○等三人主觀上無作
    為道路及水溝使用之認知，故不得據此即認丁○○等三人故
    意不自任耕作。原審認657地號土地有三分之一被佔用為道
    路及水溝、658地號土地有四分之三土地移作計畫道路，該
    二筆土地有部分土地未任耕作，實屬過於速斷。
  (七)丁○○等三人於本院上訴聲明為：原判決廢棄；前項廢棄部
    分，上訴人在第一審之訴駁回。對上訴人之答辯聲明：上訴
    駁回。
三、兩造不爭執之事實(見本院98年6月8日準備程序筆錄)
  (一)上訴人所有坐落450、602、605、606、657、658、659、659
    -1、660、660-1、660-2、660-3、661、662、663、663-1地
    號，於68年1月依據耕地三七五減租條例出租於潘石定，租
    期68年1月至73年12月，嗣租期屆滿後上訴人未收回自耕，
    潘石定申請續訂租約並切結有繼續耕作之事實臺北縣新莊市
    公所因而准予展延租約，最近一次係於92年4月15日租約登
    記，租期自92年1月1日至97年12月31日止。原承租人潘石定
    於97年7月1日死亡後，由丁○○、丙○○及乙○○繼承租賃
    關係。
  (二)上訴人曾於78年間就租期自68年1月1日起至73年12月31日之
    系爭土地耕地租約，以原承租人欠租達二期以上，及不為耕
    作之事由，提起租佃爭議事件，確認兩造租佃關係不存在，
    經法院為上訴人敗訴判決確定，有臺灣板橋地方法院78年度
    訴字第1506號、本院79年度上字第337號、最高法院80年度
    台上字第566號民事判決可按。
  (三)龍鳳段658地號目前有部分（依新莊市公所「莊租登字第56
    號租約爭執第二次調解會議紀錄」認定約四分之三）作為道
    路使用。
  (四)上訴人與陳誠田、陳清江、陳誠石及陳誠德等四人，於87年
    3月間就龍鳳段658地號、597-1地號土地簽訂土地交換契約
    書。
四、兩造爭執事項：
  (一)本案承租人若部分耕地有未自任耕作之情事，則該契約系僅
    就未自任耕作部分無效？抑或基於租約之同一性而全部無效
    ？
  (二)450地號是否有二分之一（計有242.8平方公尺）部分土地變
    更為停車場使用？
  (三)657地號約有三分之一面積作為道路及水溝，658地號土地有
    四分之三面積在計劃道路上作道路通行使用，是否均可歸則
    於丁○○等三人而有三七五減租條例第16條所稱之不自任耕
    作？
  (四)662地號於93年5月27日板橋行政執行處查封時是否有部分面
    積曾經鋪設柏油路供卸貨及停車之用？而其遭作停車場之用
    之面積，是否僅44.08平方公尺？作為停車場使用的面積有
    無包含隔鄰所承租660地號土地？丁○○等三人就上述二筆
    地號土地有無三七五減租條例第16條所稱之不自任耕作？
  (五)丁○○等三人所承租之其他系爭耕地，是否有違反耕地三七
    五減租條例第16條第1項之規定，致原定租約無效之情形？
五、得心證之理由：
  (一)按耕地三七五減租條例第十六條第一項所謂承租人應自任耕
    作，係指承租人應以承租之土地供自己從事耕作之用而言。
    如承租人以承租之土地建築房屋居住或供其他非耕作之用者
    ，均在不自任耕作之列，依同條第二項規定原訂租約無效。
    又承租人此項不自任耕作之情形，縱僅存在於承租土地之一
    部，不論其面積多寡，全部租約仍屬無效。最高法院86年度
    台上字第97號判決意旨參酌。經查系爭土地十六筆同屬北縣
    莊租登字第56號三七五租約等情，有臺灣省臺北縣私有耕地
    租約影本附卷可稽（見原審卷第 (一)第118、119頁），是
    揆諸首開判決意旨，若系爭土地其中一筆或數筆未自任耕作
    ，應全部租約無效。茲就系爭土地逐一審酌是否未自任耕作
    。
  (二)查依上訴人提出之台北縣政府稅捐稽徵處複查決定書（94地
    復4號）第2頁記載「450地號經本處新莊分處於88年清查該
    筆土地持分二分之一，面積242.8平方公尺，作為龍安路旁
    停車場使用，非作農業使用」等字眼（見原審卷 (一)第111
    頁），復觀之上訴人提出之系爭土地450地號之航照圖顯示
    ，88年6月11日時，450地號二分之一有植物覆蓋，二分之一
    有停放車輛，其鄰地有劃停車格規劃為停車場，88年11月6
    日時，450地號上有二分之一鄰接鄰地停車場部分，已劃停
    車格停放有數車輛，其後89年5月11日、89年10月11日、90
    年6月16日、91年6月25日、91年11月5日、92年6月2日、93
    年2月1日皆相同情形（見本院卷第81頁至89頁），可知原承
    租人潘石定（97年7月1日始死亡）在前次租約（86年1月1日
    至91年12月31日）及本次續約期間（92年1月1日至97年12月
    31日），在450地號上均有達約二分之一土地作為停車場使
    用，與上開台北縣政府稅捐稽徵處認定相符，是丁○○等三
    人辯稱台北縣政府稅捐稽徵處誤將與450地號土地相連之作
    為停車場使用之隔鄰土地為450地號土地之一部分云云，應
    不可採，故雖丁○○等三人舉法務部行政執行署板橋行政執
    行處於93年5月13日囑託宏圖不動產鑑定股份有限公司鑑定
    及新莊稽徵所會同新莊市地政事務所及台北縣政府稅捐稽徵
    處新莊分處人員於96年3月30日勘查時，450地號上已非作停
    車場使用之上開台北縣政府稅捐稽徵處複查決定書（94地復
    4號）第4頁、新莊稽徵所96年9月21日北區國稅新莊三字第
    0960004727號函影本為證（見原審卷 (一)第113、175頁）
    ，辯稱事實上未作停車場使用云云，然此事後回復原狀之行
    為，仍無妨先前未自任耕作之事實，況若自任耕作，其土地
    上有達二分之一劃為停車格供不定數量車輛停放，怎有未發
    現之可能，是丁○○等三人復辯稱停放車輛係越界停放云云
    ，亦不可採。應認系爭租約就450地號部分，已生無效事由
    ，依耕地三七五減租條例第16條第2項規定，租約應無效。
  (三)657地號約有三分之一面積作為道路及水溝，658地號土地有
    四分之三面積在計劃道路上作道路通行使用，是否均可歸則
    於丁○○等三人而有耕地三七五減租條例第16條所稱之不自
    任耕作？
    1.查657地號上並未作水溝使用，該水溝係在657地號旁之64
      5、539－3地號上等情，有本院依丁○○等三人之聲請，
      函請臺北縣新莊地政事務所測量之土地複丈成果圖附卷可
      查（見本院卷第130頁反面），故上訴人所舉之租約爭議
      第2次調解會議紀錄（見原審卷 (一)第20頁）所會勘之情
      形，顯然有誤，又查上開調解會議紀錄所附之現勘照片（
      見原審卷 (一)第24頁下半部），有關657地號部分，業經
      竹木圍住，亦非道路狀態，顯然上訴人以上開會議紀錄及
      照片而主張657地號上三分之一為水溝及道路所占用云云
      ，應不可採。另上訴人主張潘石定及丁○○等三人亦未自
      任耕作等語，並提出照片為證，經查上訴人提出之94年9
      月26日、95年3月21日、95年12月25日之657地號照片（見
      原審卷 (二)第37頁）顯示，657地號完全水泥地，並未有
      種植作物，有計程車停放其上。雖丁○○否認該照片真正
      ，惟依本院於98年3月5日至現場勘驗之位置相比對後（見
      本院卷第113頁），上開上訴人提出之照片應確為657地號
      土地無訛，雖丁○○等三人復辯稱因有計程車停放，蓋住
      伊等種植之作物，且係未經伊同意，被他人占為停車位云
      云，然從照片上判斷，該地號土地應係整片為水泥所覆蓋
      ，並無裸露之泥土，應無法種植作物，且657土地固屬小
      面積（6.23平方公尺），易為人所不注意而占用，惟依上
      情所述，若非其上已舖設水泥地，已不像農地，外觀上已
      頗適合停車，否則他人也不至輕易占用，顯然丁○○等三
      人在657地號上已無意耕作，故此部分辯詞亦不足採，是
      以新莊市公所於96年3月19日、96年5月2日及96年5月25日
      三次會同兩造現場勘查時，雖未發現657地號土地有作為
      停車場便用之情況，丁○○等三人於本院勘驗時亦已有架
      設圍籬並種植植物等情（同本院卷第113頁），然此事後
      回復原狀亦無法掩飾丁○○等三人在本件租約期間有未自
      任耕作情形，亦已符合耕地三七五減租條例第16條第2項
      之租約無效情形。
    2.按所謂不自任耕作，係指承租人故意不自任耕作者而言（
      最高法院91年度台上字第2644號判決意旨參酌）。查658
      地號有四分之三之土地移作計劃道路等情，固有上訴人提
      出之租約爭議第2次調解會議記錄及照片（見原審卷 (一)
      第20頁、卷 (二)第90頁）可憑，惟丁○○等三人辯稱係
      上訴人之行為導致該地號部分土地成為既成道路，伊等並
      無故意不自任耕作之情事等語，經查訴外人百盛建設股份
      有限公司於86年10月3日即已發存證信函告知兩造有關伊
      與訴外人陳誠田、陳清江、陳誠石、陳誠德因興建房屋，
      已借用658地號等情，有丁○○等三人於原審提出之存證
      信函可憑（見原審卷 (一)第227頁），而上訴人於原審97
      年4月29日言詞辯論期日中亦自承「百盛建設本來要通行
      658地號，但被告（按：指丁○○等三人之被繼承人潘石
      定）不讓他們過，被告要一個書面即被證8的土地交換契
      約之後，被告才讓百盛建設通行658地號」、「86年百盛
      建設要求通行，被告反對，但87年才簽訂土地交換契約」
      等語（見原審卷 (二)第17頁），並有上訴人於原審提出
      之土地交換契約書可證（見原審卷 (一)第178頁），可見
      原承租人潘石定確有反對百盛建設公司占有及使用658地
      號之表示，但因上訴人與百盛建設公司合夥人達成用地契
      約，始放棄抗爭，揆諸上開判決意旨，顯非丁○○等三人
      故意不自任耕作，而係上訴人同意始形成今日之既成道路
      ，丁○○等三人此部分辯詞應為可採，是658地號雖有四
      分之三作為道路，亦不符耕地三七五減租條例第16條之未
      自任耕作之要件。
  (四)662地號於93年5月27日板橋行政執行處查封時是否有部分面
    積曾經鋪設柏油路供卸貨及停車之用？而其遭作停車場之用
    之面積，是否僅44.08平方公尺？作為停車場使用的面積有
    無包含隔鄰所承租660地號土地？丁○○等三人就上述二筆
    地號土地有無耕地三七五減租條例第16條所稱之不自任耕作
    ？
    1.查662地號於93年5月27日板橋行政執行處查封時確有部分
      面積曾經鋪設柏油路供頂好超商卸貨之用，其餘部分為芭
      蕉園等情，固有丁○○等三人於原審提出之板橋行政執行
      處查封筆錄可稽（見原審卷 (一)第224頁），且依上訴人
      提出之94年6月6日航照圖（見本院卷第79頁）並顯示，66
      2地號邊緣確有柏油路面之六個停車格，其餘為綠色植物
      覆蓋；本院於98年3月5日現場勘驗並命地政人員依丁○○
      等三人指界原被占用為停車場之範圍作測量結果，面積為
      44.08平方公尺，此有上開複丈成果圖附卷可稽（見本院
      卷第130頁），惟查662地號總面積為0.57704公頃（等於
      577.04平方公尺），有上訴人提出之三七五耕地租約可證
      （見原審卷 (一)第118頁），且查觀之上訴人提出之歷年
      航照圖，662地號土地大部分均有植物披覆，其上邊緣地
      帶之鄰地則一直規劃為停車場，並畫有停車格，之後其上
      並蓋頂好超商，四周則仍有停車格。可知無論是最近一次
      測量面積或先前之六個停車格均占662地號極小比例，且
      均係在土地之邊緣，其餘662地號均有植披，鄰地又持續
      為停車場之用，上訴人亦不爭執該土地早年曾有淹水之情
      ，故丁○○等三人辯稱因早年該土地淹水以致界址不明遭
      鄰地侵占等語，尚屬可採，故被畫為停車格部分應非丁○
      ○等三人或其被繼承人潘石定故意不自任耕作，自尚不符
      耕地三七五減租條例第16條第2項之規定。
    2.依上開複丈成果圖觀之，由660地號分割660－1地號雖亦
      在丁○○等三人指界原停車格所在附近，即便該停車格亦
      占用到660－1，依前所述，亦屬極小部分，且亦應係淹水
      後界線不明而被鄰地占用，故660、660－1縱有被占用畫
      成停車格，亦非屬丁○○等三人或其被繼承人潘石定故意
      不自任耕作。
  (五)丁○○等三人所承租之其他系爭耕地，是否有違反耕地三七
    五減租條例第16條第1項之規定，致原定租約無效之情形？
    1.查由上訴人自行於96年1月15日領勘並指界之會勘紀錄記
      載，659地號、663地號種植柚子、香蕉；661地號種植綠
      竹、破布子；660地號種植柚子、綠竹、破布子；602、60
      5、606地號種植香蕉、606地號另種植狼尾草、部分土地
      舖設柏油，有上訴人提出之確認「莊租登字第56號」租約
      承租人有無違反不自任耕作事項現地會勘紀錄可按（見原
      審卷 (一)第11頁），再參以上訴人提出之歷年航照圖內
      容（見本院卷第79頁至第100頁），亦均呈現有種植植物
      之面貌，可知659、663、661、660、602、605、606地號
      土地，確實一直有農作物之耕作。
    2.上訴人雖主張系爭租約所載耕作種類須為水稻（稻谷），
      原承租人潘石定並未依系爭租約耕種水稻，而係作其他用
      途，有耕地375減租條例第16條第1項租約無效事由云云，
      惟查觀之系爭租約並未約定耕作之作物種類，繳納租金固
      有以實物繳納之方式，但亦未約定以稻殼，可見上訴人此
      部分主張，應不可採，原承租人潘石定及繼承人丁○○等
      三人既仍有種植作物，應仍符合耕地三七五減租條例第16
      條第1項之自作耕作之要件。
  (六)綜上所述，因系爭土地中450、657地號部分，原承租人潘石
    定及繼承人丁○○等三人未自任耕作，已如前述，則依首開
    判決意旨，因系爭土地其中二筆未自任耕作，有租約無效原
    因，而系爭土地全部係同在一租約，故系爭租約應全部無效
    。從而上訴人依耕地三七五減租條例第16條第1、2項之規定
    ，認為系爭租約無效，確認系爭土地十六筆土地之耕地租賃
    關係不存在，依民法767條規定，丁○○等三人應將上開16
    筆土地返還予上訴人，為有理由，應予准許。原審僅就657
    、658、662地號三筆土地之耕地租賃關係確認為不存在；丁
    ○○等三人應將657、658、662地號三筆土地返還予上訴人
    部分，判決准許之，而駁回上訴人其餘之請求，兩造分別提
    起上訴，上訴人之上訴部分即確認450、602、605、606、65
    9、659-1、660、660-1、660-2、660-3、661、663、663-1
    地號等13筆土地之耕地租賃關係不存在，丁○○等三人應將
    上開13筆土地返還予上訴人部分，為有理由，自應由本院將
    原判決該部分予以廢棄，改判如主文第二項，丁○○等三人
    上訴無理由部分，理由雖有不同，結果則無二致，應駁回渠
    等之上訴。
  (七)本件事證已臻明確，兩造其餘主張及舉證與本件判決結果無
    涉，經審酌後，認毋庸一一予論駁，併予敘明。
六、據上論結，上訴人之上訴為有理由，丁○○等三人之上訴為
    無理由，依民事訴訟法第450條、第449條第1項、第78條、
    第85條第1項前段，判決如主文。
中    華    民    國    98    年    8     月    11    日
                    民事第五庭
                        審判長法  官  魏麗娟
                              法  官  陳博享
                              法  官  黃雯惠
正本係照原本作成。
如不服本判決，應於收受送達後20日內向本院提出上訴書狀，其
未表明上訴理由者，應於提出上訴後20日內向本院補提理由書狀
（均須按他造當事人之人數附繕本）上訴時應提出委任律師或具
有律師資格之人之委任狀；委任有律師資格者，另應附具律師資
格證書及釋明委任人與受任人有民事訴訟法第466條之1第1項但
書或第2項（詳附註）所定關係之釋明文書影本。
中    華    民    國    98    年    8     月    12    日
                              書記官  秦慧榮
附註：
民事訴訟法第466條之1（第1項、第2項）：
對於第二審判決上訴，上訴人應委任律師為訴訟代理人。但上訴
人或其他法定代理人具有律師資格者，不在此限。
上訴人之配偶、三親等內之血親、二親等內之姻親，或上訴人為
法人、中央或地方機關時，其所屬專任人員具有律師資格並經法
院認為適當者，亦得為第三審訴訟代理人。

司法院資訊處製作；財團法人民間司法改革基金會備份。
